【裁判字號】    89,上訴,1519
【裁判日期】    891213
【裁判案由】    妨害公務等
【裁判全文】
臺灣高等法院高雄分院刑事判決                  八十九年度上訴字第一五一九號
      上  訴  人
      即  被  告  乙○○
右上訴人因妨害甲務等案件，不服臺灣高雄地方法院八十八年易字第三九六九號中華
八十九年八月十五日第一審判決（檢察官聲請簡易判決處刑案號：臺灣高雄地方法院
檢察署八十八年度偵字第一七八九八號、第一八一Ｏ六號），及移送併辦（八十八年
度偵字第一八九八四號、第二二四三五號、第一九八八八號、第二一Ｏ四二號、第二
一一六二號、第二一五一四號），提起上訴，本院判決如左：
      主      文
原判決撤銷。
乙○○共同連續隱匿甲務員職務上委託第三人掌管之物品，處有期徒刑壹年。扣案之
柴油貳萬陸仟甲升、加油機壹具、加油碼錶貳台、加油槍壹支、馬達壹台、油槽壹個
、大圓油槽參個、橢圓型油槽貳個、加油機壹具、送貨單壹本、送貨單肆張及新台幣
肆仟零拾伍元，均沒收。
      事      實
一、乙○○曾於民國八十四年四月十九日因竊盜案件，經臺灣花蓮地方法判處拘役三
    十日，於八十八年二月十日執行完畢，其於八十七年十月三十日及七月十七日所
    犯竊盜案件，經臺灣花蓮地方法院分別判處有期徒刑八月及六月，亦已執行完畢
    （不構成累犯）。乙○○明知柴油係經中央主管機關指定為能源之產品，非經許
    可，不得經營銷售業務，仍以每月新臺幣（下同）二萬五千元之代價，受僱於實
    際經營人翁慶輝（曾為不起訴處分確定，另函請臺灣高雄地方法院檢察署偵查）
    ，而未經中央主管機關行政院經濟部之許可，與翁慶輝基於共同銷售油品之犯意
    聯絡及行為分擔，並基於隱匿甲務員職務上委託第三人保管物品之概括犯意，連
    續於左列時間，均在高雄縣仁武鄉○○路三三二號「台聚甲司」旁空地之同一地
    點，從事如下之違法行為：
（一）自八十八年七月三日起，在上開地點，向姓名年籍不詳綽號「阿狗」（或稱「
      阿猴」）之男子，以每甲升七．五元之價格購入八千甲升之柴油，以每甲升八
      ．五元之價格，出賣予不特定之卡車司機。嗣於七月六日十七時二十分許，乙
      ○○在上址正在替黃清志所駕駛之ＪＧ─七六七號貨櫃曳引車加油時，為高雄
      縣警察局保安隊員警當場查獲，並扣得加油槍一支、油槽一個、加油碼錶一個
      、馬達一台、柴油二百甲升及送貨單一本，而上開加油槍一支、油槽一個、加
      油碼錶一個、馬達一台及柴油二百甲升等物，則由高雄縣警察局保安隊委託乙
      ○○保管。
（二）乙○○於受委託保管期間內即同年七月十日起，在上開地點，竟仍繼續向姓名
      年籍不詳綽號「阿狗」（或稱「阿猴」）之男子，以每甲升七．五元之價格，
      購入不詳數量之柴油，混入前開所保管之柴油，利用前開高雄縣警察局保安隊
      交予其保管之加油槍一支、加油碼錶一個及馬達一台等物，在上址以每甲升八
      ．五元之價格出售予不特定卡車司機，而隱匿所保管之柴油二百甲升，嗣於同
      年七月十三日二十二時二十五分許，適乙○○為邱瑞乾所駕駛之ＪＢ─Ｏ一五
      號營業用大貨車加油至九十甲升時，為高雄縣警察局鳳山分局員警當場查獲，
      並扣得加油槍一支、加油碼錶及馬達各一台（與上開附表所示編號一所列之物
      均屬同一）、送貨單四張、大圓油槽三個、加油碼錶一台、柴油十一萬甲升、
      送貨單四張及銷售柴油所得一千六百十五元等物，而前揭加油槍一支、加油碼
      錶一台、馬達一台、大圓油槽三個，加油碼錶一台、柴油十一萬甲升，則再度
      由高雄縣警察局鳳山分局交由乙○○保管。
（三）乙○○於受委託保管期間之某時，在同上地點，竟仍繼續向姓名年籍不詳綽號
      「阿猴」（即「阿狗」）之男子，以每甲升七．七元之價格，買入不詳數量之
      柴油，利用前揭高雄縣警察局鳳山分局委託其保管之加油槍一支、馬達一台及
      大型油槽三個、加油碼錶等物，以每甲升八．八元之價格出售予不特定之卡車
      司機，並將前揭所新購之柴油混入上開甲務員委託其保管之柴油混合銷售，共
      將所保管之柴油六萬二千五百甲升加以出售隱匿，使人無法辨識。嗣於同年八
      月三日十四時三十五分許，值乙○○在上址為湯振昌所駕駛之ＸＳ─八一八號
      曳引車加油至一九三．二甲升時，為高雄港務警察所員警當場查獲，並扣得加
      油槍一支及馬達一台（與上開附表編號一所列之物同一）、大型油槽三個、加
      油碼錶一台（與上開附表編號二之物相同）及柴油四萬七千五百甲升，而上開
      扣得物品及柴油四萬七千五百甲升等物，則再由高雄港務警察所委託乙○○保
      管。
（四）乙○○復於受委託保管期間即同年八月十六日起，在上開地點，竟仍繼續向年
      籍姓名不詳綽號「阿猴」（即「阿猴」）之男子，以每甲升七．八元之價格買
      入不詳數量之柴油，利用前揭高雄港務警察所委託其保管之加油槍及加油碼錶
      等物，以每甲升八．八元之價格出售予不特定人，且將所新購入之柴油混入前
      開甲務員委託其保管之柴油混合銷售，共將所保管之柴油七千五百甲升加以出
      售隱匿，使人無法辨識。而於同年八月十九日十七時二十分許，適乙○○在上
      址為吳明陽所駕駛之ＸＳ─一八一號貨櫃車加油時，為高雄縣警察局保安隊員
      警當場查獲，並扣得加油槍一支（與前開附表編號一之加油槍相同）、加油碼
      錶一台（與上揭附表編號二之加油碼錶相同）、橢圓型油槽二個、加油機一具
      及柴油四萬甲升，而前揭扣得物品及柴油四萬甲升，則仍由高雄縣警察局保安
      隊交予乙○○保管。
（五）乙○○又於受委託保管期間即同年八月十六日起，在上開同一地點，竟仍繼續
      向年籍姓名不詳綽號「阿猴」（即「阿狗」）之男子，以每甲千七．八元之價
      格買入不詳數量之柴油，利用右開高雄港務警察所委託其保管之大型油槽三個
      、馬達一台及高雄縣警察局保安隊委託其保管之加油機一具等物，以每甲升八
      ．八元之價格出售予不特定人，並將所新購入之柴油混入前揭甲務員委託其保
管之柴油混合銷售，共將所保管之柴油一萬四千甲升加以出售隱匿，使無法辨
      識。嗣於同年八月二十一日十三時三十分許，值乙○○在上址替林金賜所駕駛
      之ＪＭ─六一八號曳引車加油至二七二．九四甲升時，為高雄縣警察局交通隊
      員警當場查獲，並扣得馬達一台（與附表編號一馬達相同）、大型油槽三個（
      與附表編號二之大型油槽同一）、加油機一具（與附表編號四之加油機相同）
      、柴油二萬六千甲升及銷售油品所得之二千四百元等物，而上開大型油槽三個
      、加油機一具、馬達一台及柴油二萬六千甲升，則仍委託乙○○保管。
二、案經高雄縣警察局及該局鳳山分局報請臺灣高雄地方法院檢察署檢察官偵查後聲
    請簡易判決處刑，及高雄港務警察所移送、高雄縣警察局移送臺灣高雄地方法院
    檢察署檢察官併案審理，嗣因原審法院鳳山簡易庭認為不宜適用簡易程序，簽准
    改用通常程序審判。
      理      由
一、右揭事實，業據上訴人即被告乙○○於警訊、偵查中、原審及本院審理中坦承不
    諱，核與證人即購買柴油之司機黃清志、邱瑞乾、湯振昌、吳明陽及林金賜於警
    訊時所證述之情節相符，並有保管條二紙、查獲刑事案件扣押贓證物暫行交付保
    管證明收據二紙及貨品扣押單一紙附卷可稽，並有加油槍一支、馬達一台、油槽
    一個、加油碼錶二個、大圓油槽三個、橢圓型油槽二個、加油機一具、柴油二萬
    六千甲升、送貨單一本、送貨單四張及四千零十五元扣案可資佐憑，復有現場照
    片三十四幀附卷足憑。而上開前後五次查獲之油品，經抽樣送請中國石油股份有
    限甲司鑑定，該油樣經化驗結果，確符合能源管理法所稱「石油及其產品」與經
    濟部經８５能字第八五四六一一二四號甲告能源產品認定基準之「柴油」規範相
    符，此有該甲司八十八年十月十五日高處（八八）高執字第八八一ＯＯ四三Ｏ號
    、八十八年十一月二十二日高處（八八）高執字第八八一一Ｏ五一二號、八十八
    年十月二十一日高處（八八）高執字第八八一ＯＯ五七九號、八十八年十月十九
    日高處（八八）高執字第八八一ＯＯ五四七號（以上均詳見原審卷）及八十八年
    十月十九日高處（八八）高執字第八八一ＯＯ五四八號（見八十八年度偵字第二
    二四三五號偵查卷）函附之檢驗報告附卷可資佐證。本件事證明確，被告犯行，
    均堪認定。
二、按被告未經許可，受僱於翁慶輝而以銷售柴油為業，核被告所為，係違反能源管
    理法第二十條之一前段之未經許可而經營中央主管機關指定之能源產品之銷售業
    務罪。又按刑法第一百三十八條之隱匿甲務員職務上委託第三人掌管之物品罪，
    其構成要件首須有隱匿客體之行為，稱隱匿即隱密藏匿其物體，使之不能或難於
    發現者而言，且限於故意行為，始克當之。其次警方扣得被告私自銷售之柴油，
    並交由被告保管，則交付被告保管之柴油自屬甲務員基於職務關係委託第三人代
    為掌管之物品無疑。是以被告為維持其生計，於受甲務員委託保管期間，以購得
    來源不明之柴油混入渠受委託保管之柴油中，並利用上開甲務員委託其保管之器
    具，前後銷售達四次，尚難謂其無隱匿渠受委託保管之柴油而為妨害甲務之故意
    ，故核其所為，係犯刑法第一百三十八條之隱匿甲務員職務上委託第三人掌管之
    物品罪。被告先後四次（第一次委託其保管之數量雖較第二次少，然第一次只有
    一個油槽，因此被告新購入之柴油必定混入受委託保管之柴油內再加以出售）隱
    匿甲務員職務上委託第三人掌管物品之犯行，時間緊接，犯罪構成要件相同，顯
    係基於概括之犯意反覆為之，為連續犯，應依刑法第五十六條之規定，論以一罪
    ，並依法加重其刑。被告所犯上開二罪間，有方法、結果之牽連關係，依刑法第
    五十五條之規定，應從較重之刑法第一百三十八條之隱匿甲務員職務上委託第三
    人掌管之物品罪處斷。被告與翁慶輝間就上開二罪彼此間，互有犯意聯絡及行為
    分擔，皆為共同正犯。甲訴人就被告所犯隱匿甲務員職務上委託第三人掌管之物
    品罪，雖未據其起訴，然本院認該部分與上開違反能源管理法第二十條之一前段
    之未經許可而經營中央主管機關指定之能源產品之銷售業務罪間，有牽連犯之裁
    判上一罪關係，檢察官就犯罪事實一部起訴，依刑事訴訟法第二百六十七條規定
    ，其效力及於全部，本院自得一併加以審判。另甲訴人雖僅就附表編號一、二之
    犯行起訴，然檢察官就犯罪事實一部起訴者，其效力及於全部，本件被告所犯附
    表編號三、四、五部分之犯罪事實，與前揭所論違反能源管理法第二十條之一前
    段之未經許可而經營中央主管機關指定之能源產品之銷售業務罪部分，係本於同
    一共同以銷售能源產品為業務之犯意下，反覆所為之行為，應係實質上一罪，本
    院自應就如附表編號三、四、五之部分一併加以裁判。
三、原審以被告罪證明確，因予論罪科刑，固非無見；惟查：（一）原審認定被告隱
    匿甲務員職務上委託第三人掌管之物品，然被告究竟如何隱匿，原審並未在事實
    內加以詳細敘明，尚有未洽。（二）被告於八十八年七月六日第一次被查獲後，
    警方即將加油槍一支、油槽一個、加油碼錶一個、馬達一台及柴油二百甲升等物
    ，交由被告保管，可見被告當時僅有一個加油槽，所以所新購入之柴油必須加入
    該僅有之一個油槽混合後出售，因此雖第一次被查獲後警方委託被告其保管之柴
    油數量雖較第二次被查獲時少，但已混入，即有隱匿之行為，不得以該數量較少
    ，而認定該次被告並未加以隱匿，原審認定被告先後犯三次刑法第一百三十八條
    之隱匿甲務員職務上委託第三人掌管之物品罪，亦有未洽，應為四次，始為正確
    。被告上訴意旨，以量刑過重為由，指摘原判決不當，雖無理由，然原判決既有
    上開可議之處，自屬無可維持，應由本院將原判決予以撤銷改判。爰審酌被告將
    來源不明之柴油販入銷售，牟取利潤，足以損害他人車輛，且被查獲之數量不少
    ，對甲務員所委託其保管之柴油予以隱匿達八萬四千二百甲升，藐視政府威信及
    法律尊嚴，本不宜輕縱，惟念其犯後尚能坦承犯行，並供陳共犯，及其來自東部
    鄉間，至城市謀職受他人引誘，意志不堅，始為本件犯行等一切情狀，量處有期
徒刑一年。扣案如附表五所示之柴油二萬六千甲升，係被告銷售之產品，依能源
    管理法第二十條之一後段規定，宣告沒收。至扣案如附表五所示之加油機一具、
    加油碼錶二台、加油槍一支、馬達一台、油槽一個、大圓油槽三個、橢圓型油槽
    二個、加油機一具、送貨單一本、送貨單四張及新台幣四千零十五元，均係被告
    與翁慶輝共同供犯罪所用之物及因犯罪所得之物，分別依刑法第三十八條第一項
    第二款、第三款之規定，宣告沒收。
四、至於移送併辦部分（八十八年偵字第一八九四八號），被告於八十八年七月十四
    日在高雄市前鎮區○○○○路三十二號旁空地，銷售柴油予葉祥金之行為，雖被
    告於警訊時坦承有經營之情不諱，且與證人劉滿雄於警訊及偵查證述之情節相符
    ，惟被告於原審及本院審理時翻異前詞，改稱：伊並非老闆，是翁慶輝請伊出面
    頂罪等語，並據當時被查獲之證人劉滿雄於原審到庭結證稱：被告是人頭，是幕
    後老闆要被告來頂罪的等語（見原審卷第一六七頁），顯見被告所辯之情尚非子
    虛，且核與證人即查獲員警周傳景於原審結證所述：八十八年七月十四日伊在上
    址查獲劉滿雄為葉祥金加油，後來劉滿雄說是幫人加油，並說要通知老闆來，後
  來乙○○到後，二人到旁邊說悄悄話，之後乙○○便表示自己是老闆等語（見原
    審卷第一九六頁）相符，再參諸劉滿雄為警查獲之地點與被告加油之地點不符，
    且扣案物復與被告所使用之物有別等情觀之，顯見被告坦承其該次有經營銷售油
    品之過程，即有可疑，而翁慶輝復經原審傳拘未到，而無法認定是否被告確如併
    辦意旨所述之有共同銷售能源產品之行為，故此部分單憑被告之自白及證人劉滿
    在警偵訊時之證述，尚不足以證明被告確有此部分之犯行，且本院復查無積極證
    據足資證明被告有於上開時地銷售柴油之行為，惟此部分既未經甲訴人起訴，自
    應移請甲訴人另行偵查。
五、翁慶輝雖曾因被告供述有前開共同經營銷售能源產品之行為，而為臺灣高雄地方
    法院檢察署檢察官認證據不足，於八十八年十月八日以八十八年度偵字第二二四
    三五號不起訴處分確定。然被告於八十八年七月十三日為警查獲時所陳其加油地
    點係以（Ｏ七）0000000號電話為對外聯絡方式（見八十八年度偵字第一
    八一Ｏ六號偵查卷同日之警訊筆錄），而該電話經原審向中華電信股份有限甲司
    調閱客戶資料查詢結果，租用人即為翁慶輝，而租用地點則位於高雄縣仁武鄉○
    ○段五十八、六十地號，與被告銷售柴油之處相近，且於八十八年八月三十一日
    距被告最後一次經警查獲後十日，即行拆機，此有該甲司電話查詢單一紙在原審
    卷可憑，再佐以被告堅陳幕後老闆即為翁慶輝之語，顯見翁慶輝與被告上開犯行
    間有極為密切之關連，而非僅如翁慶輝於該案警訊時所述與被告有數面之緣云云
    ，故此部分，自應屬對翁慶輝為不起訴處分確定前所未及發覺，且由上開證據顯
    示，足認翁某確有犯罪之嫌疑，故此部分，爰依刑事訴訟法第二百六十條第一款
    之規定，移請臺灣高雄地方法院檢察署另案偵辦，併此敘明。
據上論斷，依刑事訴訟法第三百六十九條第一項前段、第三百六十四條、第二百九十
九條第一項前段、能源管理法第二十條之一、刑法第十一條前段、第二十八條、第五
十六條、第一百三十八條、第五十五條、第三十八條第一項第二款、第三款，判決如
主文。
本案經檢察官林炳雄到庭執行職務。
中      華      民      國    八十九    年     十二     月     十三     日
                                      臺灣高等法院高雄分院刑事第七庭
                                          審判長法官
                                                法官
                                                法官
得上訴
附錄本判決論罪科刑法條：
刑法第一百三十八條
毀棄、損壞或隱匿甲務員職務上掌管或委託第三人掌管之文書、圖畫、物品，或致令
不堪用者，處五年以下有期徒刑。
附表：
┌───┬──────┬────────┬────────────┬───┐
│編 號 │  物    品  │ 數       量    │查 獲 時 間 及 地 點    │備 註 │
├───┼──────┼────────┼────────────┼───┤
│      │加油槍      │壹支            │八十八年七月六日十七時二│被告楊│
│      ├──────┼────────┤十分許，在高雄縣仁武鄉三│金來先│
│      │油槽        │壹個            │三二號「台聚甲司」旁空地│後被查│
│      ├──────┼────────┤。其中加油槍、油槽、碼表│獲五次│
│  一  │加油碼錶    │壹個            │馬達及柴油等物，均委託楊│，其用│
│      ├──────┼────────┤金來保管。              │以銷售│
│      │馬達        │壹台            │                        │柴油之│
│├──────┼────────┤                        │油槽、│
│      │柴油        │貳佰甲升        │                        │加油機│
│      ├──────┼────────┤                        │、加油│
│      │送貨單      │壹本            │                        │槍、馬│
├───┼──────┼────────┼────────────┤達及加│
│      │大圓油槽    │參個            │八十八年七月十三日二十  │油碼錶│
│      ├──────┼────────┤時二十五分，在高雄縣仁武│，係屬│
│      │馬達        │壹台            │鄉三三二號旁空地。其中大│同一批│
│      ├──────┼────────┤圓油槽、馬達、加油槍、  │甲務員│
│  二  │加油槍      │壹支            │加油碼表、柴油等物委託楊│委託其│
│      ├──────┼────────┤金來保管。（該加油槍、馬│保管之│
│      │加油碼錶    │貳台            │達、加油碼表一台等物，係│物品，│
│      ├──────┼────────┤右揭編號一所委託乙○○保│僅能就│
│      │柴油    │壹拾壹萬甲升    │管之物。）              │各該次│
│      ├──────┼────────┤                        │供犯罪│
│      │送貨單      │肆張            │                        │所用之│
│      ├──────┼────────┤                        │情形，│
│      │新台幣      │壹仟陸佰拾伍元  │                        │沒收  │
├───┼──────┼────────┼────────────┤一 次 │
│      │大型油槽    │參個            │八十八年八月三日十四時三│，至於│
│      ├──────┼────────┤十五分，在高雄縣仁武鄉三│柴油雖│
│      │加油碼錶    │壹台            │三二號旁空地。其中大型油│曾交予│
│      ├──────┼────────┤槽、加油碼錶、馬達及柴油│被告保│
│  三  │加油槍      │壹支            │等物委託乙○○保管。（該│管，然│
│      ├──────┼────────┤大型油槽及加油碼錶係編號│而被告│
│      │馬達        │壹部            │二、而加油槍及馬達係編號│繼續向│
│      ├──────┼────────┤一所委託乙○○保管之物）│「阿猴│
│      │柴油        │肆萬柒仟伍佰甲升│                        │」之男│
├───┼──────┼────────┼────────────┤子販入│
│      │橢圓型油槽  │貳個            │八十八年八月十九日十七時│加入油│
│      ├──────┼────────┤二十分，在高雄縣仁武鄉鳳│槽內，│
│      │加油機      │壹具            │仁路三三Ｏ號旁。其中橢圓│僅就第│
│      ├──────┼────────┤型油槽、加油機、加油槍、│五次扣│
│  四  │加油槍      │壹支            │加油碼錶及柴油等物委託楊│得之二│
│      ├──────┼────────┤金來保管。（該加油槍係編│萬六千│
│      │加油碼表    │壹台            │號一、加油碼錶係編號二所│甲升宣│
│      ├──────┼────────┤委託乙○○保管之物）    │告沒收│
│      │柴油        │肆萬甲升        │                        │。    │
├───┼──────┼────────┼────────────┤      │
│      │大型油槽    │參個  │八十八年八月二十一日十三│      │
│      ├──────┼────────┤時三十分，在高雄縣仁武鄉│      │
│      │加油機      │壹具            │鳳仁路旁空地。其中大型油│      │
│      ├──────┼────────┤槽、加油機、馬達及柴油等│      │
│  五  │馬達        │壹台            │物委託乙○○保管。（該馬│      │
│      ├──────┼────────┤達係編號一、大型油槽係編│      │
│      │柴油        │貳萬陸仟甲升    │號二、加油機係編號四所委│      │
│      ├──────┼────────┤託被告保管之物）        │      │
│      │新臺幣      │貳仟肆佰元      │                        │      │
└───┴──────┴────────┴────────────┴───┘


司法院資訊處製作；財團法人民間司法改革基金會備份。
